【裁判字號】    97,簡上,337
【裁判日期】    971029
【裁判案由】    重利
【裁判全文】
臺灣臺南地方法院刑事判決             97年度簡上字第337號
上  訴  人  甲○○（原名李昭儀）
即  被  告
上列上訴人即被告因重利案件，不服中華民國97年6月26日本院
97年度簡字第1767號第一審判決（聲請簡易判決處刑案號：97年
度營偵字第247、248、249號），提起上訴，本院管轄之第二審
合議庭判決如下：
    主  文
上訴駁回。
    事  實
一、甲○○基於乘他人急迫貸予金錢，而取得與原本顯不相當重
    利之犯意，先後於民國（下同）96年7月間某日及同年9月間
    某日，在臺南縣鹽水鎮○○路「果菜市場」內，招徠需款濟
    急之丙○○○，且均乘丙○○○急迫需錢周轉之機會，分別
    2次各借貸新臺幣（下同）2萬元予丙○○○，而利息之計算
    方式均為每借款1萬元本金，以10日計算1期利息，每期須收
    取利息500元，甲○○因此取得與原本顯不相當之高利。迄
    至96年9月19日，經警持臺灣嘉義地方法院法官核發之搜索
    票，前往甲○○位於臺南縣新營市○○路25之2號之住所執
    行搜索，當場扣得甲○○所有、紀錄放款之帳簿10本、本票
    2本等物，始查獲上情。
二、案經嘉義縣警察局及法務部調查局嘉義縣調查站移送臺灣嘉
    義地方法院檢察署呈請臺灣高等法院臺南分院檢察署檢察長
    令轉臺灣臺南地方法院檢察署檢察官聲請簡易判決處刑。
    理  由
壹、證據能力部分：
一、按被告以外之人於檢察事務官、司法警察官或司法警察調查
    中所為之陳述，與審判中不符時，其先前之陳述具有較可信
    之特別情況，且為證明犯罪事實存否所必要者，得為證據。
    此刑事訴訟法第159條之2訂有明文。又所謂「具有較可信之
    特別情況」，係指該被告以外之人於檢察事務官、司法警察
    官或司法警察調查中所為之陳述，與審判中不符，而其先前
    之陳述，從客觀上之環境或條件等情況加以觀察，有足以取
    代審判中經反對詰問之可信性保證者而言（最高法院96年台
    上第5979號判決意旨可資參照）。經查：(1)本件證人丙○○
    ○前於司法警察調查時陳稱：警察所提示之人犯照片中之甲
    ○○即為借錢給伊之人，伊曾在96年7月、9月間在鹽水果菜
    市場向甲○○借款2次，每次2萬元，甲○○在上記時間向伊
    核對資料後，向伊收取每10日每萬元500元之利息，96年9月
    間伊已繳3期利息3,000元，均相約在村內大廟給付利息，伊
    是因家中急需生活費開銷，不得已才借錢等語（嘉義縣警察
    局警卷(一)第3至4頁參見），惟嗣於本院審理時則證稱：伊僅
    向被告借款1次，金額2萬元，被告並未向伊收取利息，是伊
    自己硬要拿500元給被告（本院卷第49至55頁參見）並不相
    符。(2)再查，其先前於警詢時就被告有收取利息部分之陳述
    ，與被告本人於警詢、偵查中之供述完全相符（嘉義縣警察
    局警卷(一)第2頁背面參見、偵查卷第5頁參見），至其後於本
    院作證時陳述「其與被告是鄰居、自幼即相識、感情很好」
    （本院卷第49頁參見），與被告所稱「與丙○○○為點頭之
    交的朋友」（本院卷第58頁參見），以及其陳述「500元是
    『還錢』予被告當天所交付」（本院卷第55頁參見），與被
    告所稱「丙○○○是向伊『借款』時當場拿500元給被告」
    （本院卷第25頁參見）等均不相符，其於本院之證詞是否可
    信，已非無疑。(3)再參諸被告於偵查中自承：扣案之帳簿裡
    面所記載款項，是其借款予急需用錢之不特定人士，利息為
    借1萬元，月利500元計算，借錢的對象包括丙○○○（偵查
    卷第4、5頁參見），而扣案之被告帳簿內確有記載一位名為
    「秀蘭」之人，而「秀蘭」之電話號碼為（05）0000000，
    即為證人丙○○○於警卷中登載之電話號碼，並經證人丙○
    ○○於審理中確認無誤（被告辯稱「秀蘭」不只一人，顯非
    可採），而觀諸系爭扣案之帳簿10本內，所記載被告曾向「
    秀蘭」收取過之金額，亦遠超過證人丙○○○及被告所稱之
    2萬元等情，均顯見證人丙○○○事後於本院所為翻異前詞
    之陳述，乃係為配合被告事後辯解所為之迴護之詞，難以採
    信。故證人丙○○○先前於司法警察詢問時之陳述，從客觀
    上之環境或條件等情況加以觀察，確足以取代審判中經反對
    詰問之可信性保證，且為證明本件犯罪事實存否所必要，本
    院認依上開刑事訴訟法第159條之2之規定，證人丙○○○先
    前於司法警察調查中所為之陳述，應有證據能力。
二、本件扣案之證物即帳簿10本、本票2本等物，係屬物證之性
    質，業經本院於審判程序時依刑事訴訟法第164條予以提示
    ，又無證據證明是公務員違法取得之證據，本院審酌上開證
    據作成時之情狀，認並無不適宜作為證據之情形，應具證據
    能力。
三、此外，被告於本院行準備程序時，對於其於偵查中自白之任
    意性亦表示不爭執（本院卷第25頁參見），故其於偵查中之
    自白，應亦有證據能力。
貳、實體方面：
一、訊據被告矢口否認有何重利之犯意及犯行，辯稱：伊僅借款
    予丙○○○1次，金額為2萬元，因二人係朋友關係，伊剛好
    手頭方便，便借款予丙○○○，並未收取利息，僅丙○○○
    於借款時當場硬拿500元給伊云云。然查：
（一）被告於偵查中業已自承：扣案之10本帳簿為其所有，裡面
      記載款項，是其借款予急需用錢之不特定人士，利息為借
      1萬元，月利500元計算，借錢的對象有丙○○○、阿霞、
      還有一個住在桃園的陳主惠，其從96年5月開始從事放款
      業務，至同年9月為警查獲為止，伊承認借款給他人收取
      百分之20之利息，涉及重利罪，並在偵查筆錄中簽名確認
      無誤等情，有偵查筆錄1份在卷可稽（偵查卷第4、5頁參
      見），被告亦未爭執上開自白之任意性，故其事後於上訴
      審中始否認犯行，自無足採。
（二）次查，證人丙○○○前於司法警察調查時陳稱：警察提示
      之人犯照片中之甲○○即為借錢給伊之人，伊曾在96年7
      月、9月間在鹽水果菜市場向甲○○借款2次，每次2萬元
      ，甲○○在上記時間向伊核對資料後，向伊收取每10日每
      萬元500元之利息，96年9月間伊已繳3期利息3,000元，均
      相約在村內大廟給付利息，伊是因家中急需生活費開銷，
      不得已才借錢等語（嘉義縣警察局警卷(一)第3至4頁參見）
      ，自足資擔保被告前揭於偵查中自白之任意性。其嗣於本
      院審理時翻異前詞，乃事後迴護被告之詞，難以採信，已
      如前述，併此敘明。
（三）此外，復有扣案之放款帳簿內所記載被告確曾多次向「秀
      蘭」之人（從電話號碼為（05）0000000可證實即為證人
      丙○○○）【收取】數千到數萬元不等之金額，可知被告
      辯稱其僅曾借款予丙○○○1次2萬元顯非實在。至被告辯
      稱「秀蘭」不只一人，惟無法舉證如何區別以實其說，已
      屬無稽。此外，被告復辯稱帳簿內有些是記載伊拜託丙○
      ○○幫忙買香煙、檳榔等物之金額云云，然倘果被告是拜
      託丙○○○幫忙買香煙、檳榔等物，帳簿內應係記載「付
      （出）」多少金額予「秀蘭」，然查帳簿內多是記載向「
      秀蘭」「（已）收」、或「扣」多少金額，是其上開所辯
      ，均屬臨訟杜撰之詞，要難憑採。故而，本件事證明確，
      被告犯行堪以認定。
二、核上訴人即被告甲○○所為，係犯2刑法第344條之重利罪，
    原審以被告罪證明確，並審酌被告正值壯年，不思循正途謀
    取財富，反利用借款人處於經濟弱勢，需款恐急之際，預定
    苛刻條件，藉以取得重利，及其犯後態度等一切情狀，依刑
    事訴訟法第449條第1項前段、第450條第1項、第454條，刑
    法第344條、第41條第1項前段、第38條第1項第2款、第51條
    第5款，刑法施行法第1條之1之規定，各量處被告有期徒刑3
    月，定應執行刑為有期徒刑5月，併諭知易科罰金之折算標
    準，並將被告所有之扣案放款帳簿10本、本票2本等物，宣
    告沒收。經核原判決認事用法，均無不合，量刑亦稱妥適。
    被告上訴意旨臨訟編撰、矢口否認犯罪云云，為無理由，應
    予駁回。
三、據上論斷，應依刑事訴訟法第455條之1第1項、第3項、第
    368 條，判決如主文。
本案經檢察官乙○○到庭執行職務。
中    華    民    國    97    年    10    月    29    日
                  刑事第十一庭  審判長法  官  林臻嫺
                                      法  官  孫淑玉
                                      法  官  蘇碧珠
以上正本證明與原本無異。
本件不得上訴。
                                      書記官  蕭伊舒
中    華    民    國    97    年    10    月    29    日
附錄法條
中華民國刑法第344條
乘他人急迫、輕率或無經驗貸以金錢或其他物品，而取得與原本
顯不相當之重利者，處 1 年以下有期徒刑、拘役或科或併科 1
千元以下罰金。


司法院資訊處製作；財團法人民間司法改革基金會備份。
